【裁判字號】    89,簡上,147
【裁判日期】    900926
【裁判案由】    給付票款
【裁判全文】
臺灣高雄地方法院民事判決    八十九年度簡上字第一四七號
      上  訴  人  乙○○
      被上  訴人  甲○○
右當事人間請求給付票款事件，上訴人對於中華民國八十九年一月二十日本院岡山簡
易庭八十八年度岡簡字第三六四號第一審判決提起上訴，本院判決如左：
    主  文
上訴駁回。
第二審訴訟費用由上訴人負擔。
    事  實
甲、上訴人方面：
  一、聲明：
        （一）原判決廢棄。
        （二）被上訴人於第一審之訴駁回。
  二、陳述：除與原審判決書所載者相同茲予引用外，補稱：
            系爭支票係吳明生所偽造，業經高雄地方法院檢察署八十九年偵字第三
            八七八號起訴書所認定，其發票行應為無效（按違反公共秩序或善良風
            俗或無權代理未經發票人承認而無效），上訴人自無須負票據責任。原
            判決以上訴人與吳明生間為夫妻關係（現已離婚），吳明生持有上訴人
            之印章及整本空自支票對外簽發（按上訴人之印章係其自行保管，並非
            由吳明生持有），客觀上足致人信賴其有權代理簽發支票顯見係表見代
            理，而為上訴人敗訴判決，顯非的論，蓋若係如原審之推論方法，則所
            有夫妻間關於票據之簽發，無論合法與否均需負表見代理之授權責任，
            豈能謂均屬合法？準此，原審之推論過於武斷草率，顯非適法，自應予
            以廢棄。
  三、證據：援用原審之立證方法，並提出高雄地方法院檢察署八十九年度偵字第三
            八七八號起訴書影本，高雄地方法院檢察署檢察官八十八年度偵緝字第
            七○二號不起訴處分書各一份為證。
乙、 被上訴人方面：
  一、聲明：如主文第一項所示。
  二、陳述：除與原審判決書所載相同茲予引用外，補稱：
      （一）上訴人與吳明生離婚之時間是在民國八十八年七月二十六日。然上訴人
            簽發支票日期為八十七年四月三十日，足見上訴分明模糊焦點，推卸責
            任，夫妻之一方持有另一方支票是很正常的事，豈能事發很久後再賴帳
            ？被上訴人未採民事程序前為何上訴人無議異？此行為前後矛盾令人不
            解？
      （二）另按支票之發票人未依法辦理掛失止付，則善意第三人可請求發票人支
            付票款，所謂支票應屬無因證券，上訴人豈可略奪被上訴人之權益？上
            訴人之所有損失應等刑事判決後再請求吳明生民事賠償，請依法辦理，
            以維被上訴之權益。
  三、證據：除援用原審之立證方法外，另補提上訴人之戶籍謄本及所簽發之支票影
            本各一份為證。
    理  由
一、被上訴人起訴主張：其持有上訴人所簽開，發票人乙○○，支票號碼00000
    00號，發票日八十七年四月三十日，票面金額二十萬元之支票一紙（以下稱系
    爭支票），於八十七年五月四日提示，竟遭退票，依票據關係請求上訴人給付票
    款並加給利息等語；被上訴人則以：系爭支票係訴外人吳明生盜蓋其印章所簽發
    者，業經高雄地方法院檢察署起訴證明，故其應不負票據責任等語置辦。
二、本件被上訴人主張其持有上訴人所簽發之系爭支票，屆期於提示日提示未獲付款
    等事實，業據其提出支票及退票理由書為證，且上訴人對系爭支票上印章之真正
    亦不爭執，惟另辯稱該發票上之印章為其前配吳明生所盜用，其對吳明生所開系
    爭支票並不知情等語。是以，本件要審酌者之爭點有二，一為上訴人主張系爭支
    票是由吳明生盜用其印章所簽發者，則對盜用印章之事實（以上訴人即被告之立
    場而言）或非盜用印章之事實（以被上訴人即原告之立場而言），究應由何人負
    舉證之責？又負舉證責任之人是否確已善盡其舉證之責？而另一爭點即系爭支票
    如係由訴外人吳明生以上訴人之印章所簽發之支票者，則吳明生是否有權代理上
    訴人為發票行為？亦即上訴人是否有授權或概括授權吳明生代理為之？
三、按「支票為無因證券，執票人行使票據上權利，就支票之取得，有無正當原因，
    或有無對價關係，自不負證明之責。又發票人欄之印章如為真正，即應推定該支
    票亦屬真正。申言之，得據以判斷該支票係為發票人作成。倘主張其印章係被盜
    用時，則被盜用之事實，按諸舉證責任分配之原則，轉應由為此主張者負舉證責
    任。」最高法院七十年度台上字第四三三九號判決可資參考。經查本件系爭支票
    之發票人欄之印章既為真正，已如前述，則揆之前揭說明，自應推定該支票為真
    正，上訴人既主張其印章係被盜用，則就被盜用之事實，依舉證責任分配原則，
    應由上訴人（本件系爭支票之發票人）對此負舉證之責。雖上訴人已提出台灣高
    雄地方法院檢察署八十九年偵字第三八七八號起訴書為證，然本院認定事實並不
    受檢察官所認事實之拘束，且證人吳明生於審理中亦稱：「我是作工程的，有跟
    我太太（即上訴人）商量過才用她的名義到郵局請票，也有存根，現在出事了，
    她就一概不知道。」，「因為她（即上訴人）都在上班，支票本來都是我在使用
    ，到最後告訴人（即上訴人）才把印章收起來。」「票據是我前妻（即上訴人）
    同意我使用。事隔已久，而且票根都在我前妻那兒。如果她把印章收起來，前面
    開的票別人如何領得到。」等語，否認係盜用上訴人之印章，此業經吳明生於本
    院刑事審理中證述在卷（見本院八十九年度訴字第一○八○號吳明生偽造有價證
    券卷第四十五、五十五及六十四頁，業經本院影印附卷）是上開起訴書尚不足以
    證明吳明生確有盜用上訴人印章之事實。況查依上訴人於本院審理時所稱：「我
    開這個支票存款帳戶確實要讓我先生作生意用的。」（見本院九十年九月十三日
    之言詞辯論筆錄），而吳明生於本院上開刑事審理中亦稱：「跟前妻（即上訴人
    ）商量好後到銀行請票由我使用做為生意上週轉用，票及印章都放在我這邊。」
    （見前開刑事筆錄第六十九頁）。是由上開二人之陳述可知，上訴人開設系爭支
    票帳戶係供其前配偶吳明生為生意週轉使用，衡諸常理，即應認為上訴人概括授
    權同意簽發該支票帳戶內之支票，吳明生於此情形下乃屬有權代理，申言之，在
    吳明生因生意往來而須簽發支票之範圍內，上訴人業已經概括授權吳明生簽發支
    票，且本件被上訴人之所以持有上訴人所開之系爭支票，亦正係因被上訴人與吳
    明生有生意往來所簽發，是以於吳明生就生意往來情形所簽發之支票，自屬上訴
    人之概括授權範圍內，因而縱認系爭支票係由訴外人吳明生使用上訴人之印章而
    簽發，上訴人亦應就此支票之簽發負授權人責任。
四、綜上所述，本件被上訴人依據票據法律關係，請求上訴人給付系爭票款及法定遲
    延利息，為有理由，應予准許。上訴意旨指摘原判決不當，求予廢棄改判，為無
    理由，應駁回其上訴。
五、本件事證已臻明確，兩造其餘攻擊防禦方法經審酌，核於判決結果無影響，爰不
    一一論述。
據上論結：本件上訴為無理由，依民事訴訟法第四百三十六條之一第三項、第四百四
十九條第一項、第七十八條，判決如主文。
中      華      民      國    九十      年    九      月    二十六      日
                              臺灣高雄地方法院民事第二庭
~B法      官  吳進寶
~B法      官  吳文婷
~B法      官  林玉心
右為正本係照原本作成。
中      華      民      國    九十      年     九     月    二十六      日
~B法院書記官  鄭裕一


司法院資訊處製作；財團法人民間司法改革基金會備份。
